# 合营方向合营企业投出非货币性资产产生损益的处理

提问人：泡沫抹茶 时间：2012-02-11 17:10:23
回复 nikankan 的帖子
你好！我想问下计算投资收益时为什么是加上 600 万/10/12×9，账面是 1300 万，公允是 1900 万，不应该是把应多提的折旧从净利润里减去吗？

回答人：chenyiwei
这部分是加回与本年度已计提的折旧对应的已实现交易利润。

提问人：俊秀的皮助 时间：2012-08-08 11:55:54
翻看今年CPA会计的教材，关于长期股权投资中“合营方向合营企业投出非货币性资产产生损益的处理”有点不理解。因为问题较长，所以我把问题的字体颜色设为了紫色，方便阅读：
1 为什么只有“合营方想合营企业投出的非货币性资产产生的损益”只能确认归属于其他合营方的部分，联营就不会有这种问题呢？
这个处理的目的是什么？为什么会做出这样的规定呢？
2 关于书上的几个关于“合营方向合营企业投出非货币性资产”的例题，我的问题：
【例题10·计算题】甲公司、乙公司、丙公司于 2012 年 3 月 31 日共同出资设立丁公司，注册资本为5 000万元，甲公司持有丁公司注册资本的38%，乙公司和丙公司各持有丁公司注册资本的31%，丁公司为甲、乙、丙公司的合营企业。甲公司以其固定资产（厂房）出资，该厂房的原价为1 600万元，累计折旧为 300 万元，公允价值为1 900万元，未计提减值准备；乙公司和丙公司均以1 550万元的现金出资。假定厂房的尚可使用年限为 10 年，采用年限平均法计提折旧，无残值。丁公司 2012 年实现净利润为 800 万元。假定甲公司有子公司，需要编制合并财务报表，不考虑增值税和所得税等相关税费的影响。要求：编制甲公司 2012 年度个别财务报表中与长期股权投资有关的会计分录及 2012 年 12 月 31 日编制合并财务报表时的调整分录。【答案】（ 1 ）甲公司在个别财务报表中的处理甲公司上述对丁公司的投资，按照长期股权投资准则的原则确认初始投资成本；投出厂房的账面价值与其公允价值之间的差额 600 万元（1 900-1 300）确认为处置损益（利得），其账务处理如下： 借：固定资产清理　　　　 1 300 累计折旧　　　 300 贷：
固定资产　　　　　　 1 600 借：长期股权投资——丁公司（成本） 1 900 贷：固定资产清理　　　　　 1 900 借：固定资产清理　　　 600 贷：营业外收入　　　　　 600 2012年 12 月 31 日投出固定资产中未实现内部交易损益=600-600÷10×9/12=555（万元）。 2012 年甲公司个别报表中应确认的投资收益=（800-555）×38%=93.1（万元）借：长期股权投资——丁公司（损益调整） 93.1 贷：投资收益 93.1（ 2 ）甲公司在合并财务报表中的处理借：营业外收入　 228 （600×38%）
贷：投资收益　　 228
【教材例4-10】甲公司、乙公司和丙公司共同出资设立丁公司，注册资本为5 000万元，甲公司持有丁公司注册资本的38%，乙公司和丙公司各持有丁公司注册资本的31%，丁公司为甲、乙、丙公司的合营企业。甲公司以其固定资产（机器）出资，该机器的原价为1 600万元，累计折旧为 400 万元，公允价值为1 900万元，未计提减值；乙公司和丙公司以现金出资，各投资1 550万元。假定甲公司需要编制合并财务报表。不考虑所得税影响。甲公司的账务处理如下：甲公司在个别财务报表中，对丁公司的投资长期股权投资成本为1 900万元，投出机器的账面价值与公允价值之间的差额为 700 万元（1 900-1 200） ，确认损益（利得）。借：长期股权投资——丁公司（成本 19 000 000 贷：固定资产清理 19 000 000借：固定资产清理 12 000 000 累计折旧 4 000 000贷：固定资产 16 000 000借：固定资产清理 7 000 000 贷：营业外收入 7 000 000甲公司在合并财务报表中，对于上述投资所产生的利得，仅能够确认归属于乙、丙公司的利得部分在合并财务报表中需要抵消归属于甲公司的利得部分 266 （700×38%）万元，在合并财务报表中作如下抵消分录：借：营业外收入 2 660 000 贷：长期股权投资——丁公司 2 660 000 1）对于例题 10 ，我的思维是：固定资产在甲公司账面是 1300 ，投资到丁公司就变成 1900 。丁公司 2012 年的净利润实际上是按照固定资产是 1900 来计提折旧的。而投资产生的 600 固定资产损益，38%是不能被认可的，说明丁按照 1900 提折旧提多了，所以应该在丁公司 2012 年净利润的基础上加回多折旧的部分。所以我的处理是： 2012 年 12 月 31 日投出固定资产中未实现内部交易损益=【600-600÷10×9/12】*38%=210.9（万元）。 2012 年甲公司个别报表中应确认的投资收益=（800+210.9）×38%=384（万元）借：长期股权投资——丁公司（损益调整） 384 贷：投资收益 384 实在不明白，为什么丁公司已经按照固定资产 1900 的价值去计提折旧，而分录处理时还要在已经考虑 1900 折旧的 800 净利润里再减去折旧，这不就重复了么？ 2 ）对于例题 10 和例题4-10中蓝色分录的部分，我不太理解，为什么都是调整投出非货币性资产造成的损益，一个对应的是长投，一个对应的是投资收益？是因为例题 10 是在投资年度终了所编制的分录，而例题4-10是在投资时点做出的分录么？如果例题4-10还有延续，提供丁公司在投资当年年底实现的净利润为 800 ，是不是在当年年底处理时例题4-10和例题 10 的处理就一致了？ 这几个问题困扰了好久，怎么都想不通，还请大家帮帮忙，谢谢。

回答人：chenyiwei
1 、该规定来源于IFRS中的SIC 13，原文就是仅涉及到合营企业（Jointly Controlled Entities—Non-Monetary Contributions by Venturers）。但同样的原理也适用于投资者以非货币性资产对联营企业出资。 2 、合营者以评估增值的非货币性资产对合营企业出资，这是一种特殊的顺流交易，即购买方（合营企业或联营企业）以自身股权作为支付对价的手段的顺销交易。你参考顺销交易在投资方个别报表和合并报表层面的处理原则，应该就容易理解了。

提问人：hcl1986 时间：2013-10-03 23:01:04
陈版，对于 1 在合并报表中的效果是 借： 营业外收入 600 38% 贷：投资收益 45 38% 长期股权投资 555 38% 对于合并报表中的理解是否正确 , 抵消的营业外收入：抵消合营方向合营企业投出非货币性资产产生利得中归属于合营企业自身部分 投资收益的恢复：按投资固定资产合营企业原账面价值计算的折旧与按被投资企业固定资产账面价值计算折旧的差额中合营企业所占份额，在被投资企业提现为费用的减少，则合营企业应提现为投资收益的增加，所以恢复折旧差异部分
600÷10×9/12 38%（ 45 38% ）， 抵消长期股权投资：抵消内部交易 600 ，抵消多提折旧 45 ，视同被投资企业账面应抵消固定资产555 ，其中归属于投出固定资产合营方的份额为 555 38%，被投资企业账面的资产负债在合营企业报表中应提现为长期股权投资，故应当抵消长期股权投资555*38%。
另外还有个问题，如果是投出资产方能控制该子公司，投资资产方在购买日编制合并报表时是否应当按照合并报表中内部交易的抵消，全额抵消合并层面多计的固定资产及营业外收入。

回答人：chenyiwei
1 、可以这样理解（因为向合营企业投资，而对合营企业是权益法核算，合营企业自身的利润表不纳入合并报表范围）。 2 、是。如果是子公司的情况下，内部交易损益应完全抵销，且抵销影响不分配给少数股东。

提问人：liubin988513 时间：2013-10-04 20:05:58
请教陈老师：可以这样理解（因为向合营企业投资，而对合营企业是权益法核算，合营企业自身的利润表不纳入合并报表范围）。
我理解，虽然被合营单位利润表不纳入，但我理解未实现利润转回应调整投资方的利润表项目，而不是投资收益。Gains and losses resulting from ‘upstream’ and ‘downstream’ transactions between an entity (including its consolidated subsidiaries) and its associate or joint venture are recognised in the entity’s financial statements only to the extent of unrelated investors’ interests in the associate or joint venture.假设投资方持股合营方比例为30%，销售收入为 100 ，成本为80.假设当期顺流全部实现了，最终销售方就该交易体现的损益应该为【100-80】*70%，不应该涉及投资收益。
假设 1 月份投资方销售存货给合营方，假设持股比例为30%，收入为 100 ，成本为80.12月末留存60%存货。按照书上的例题理解，合并最终的抵消效果是：借：营业收入 100 60%30% 借：营业成本 80 60%30% 贷：长期股权投资 20 60%30% 。并不是 借：营业收入 100 30% 借：营业成本 80 30% 贷：投资收益 20*40% 30% 贷：长期股权投资 20 60%*30%

回答人：chenyiwei
如果严格按照“单行合并”的原理看，无论内部交易的标的存货在期末是否已经实现对外销售，均应按照对合营企业的持股比例抵销投资方所确认的营业收入和营业成本。如果全部或部分标的存货在期末已经对外出售，则鉴于内部交易损益导致联营、合营企业账面上所结转的营业成本的虚增，所以在合并报表中应补回部分投资收益。
例如，如果按照你说的第一种情况，“假设投资方持股合营方比例为30%，销售收入为 100 ，成本为80.假设当期顺流全部实现了”，则个别报表层面在权益法核算时无需特殊调整，合并报表层面应作如下调整： 借：营业收入 30 贷：营业成本 24 贷：投资收益 6 但是，目前权益法核算中个别报表层面的调整和合并报表层面的调整都仅强调了期末尚存在未实现损益的情况（但我认为这种做法至少在合并报表层面是有缺陷的，没有完全体现出作为“单行合并”的原则）。如果是这样考虑，则此时因为期末没有内部未实现利润，所以合并报表层面也无需特别调整。你说的第二种情况（期末有 60 ％的标的存货未实现对外销售）也可基于同一原则予以考虑。

提问人：liubin988513 时间：2013-10-05 01:02:01
谢谢陈老师回复。我的意思是“Gains and losses resulting from ‘upstream’ and ‘downstream’ transactions between an entity (including its consolidated subsidiaries) and its associate or joint venture are recognised in the entity’s financial statements only to the extent of unrelated investors’ interests in the associate or joint venture.”强调的应该是顺流或者逆流交易，在未实现利润实现后，最终确认的处置损益是正常出售资产损益。还是以这个为例吧：投资方持股合营方比例为30%，销售收入为 100 ，成本为80.假设当期顺流按照 100 价格对外销售全部实现了，最终销售方就该交易体现的损益应该为 100 的营业收入-80的营业成本+享有的投资收益【100-100】*30%。我理解，未来实现利润的转回应该是转回销售方的利润表发生额。
顺流销售时点合并的抵消分录是 借：营业收入 30 贷：营业成本 24 贷：
长期股权投资6.
对外销售时点合并报表：由于被投资单位虚增了营业成本，所以需要补做：借：长期股权投资 6
贷：投资收益 6
合并就是您所说的 借：营业收入 30 贷：营业成本 24 贷：投资收益 6
但是与“销售方就该交易体现的损益应该为 100 的营业收入-80的营业成本+享有的投资收益【100-100】*30%”不一样啊，实际我应该体现 100 的营业收入， 80 的营业成本，与 0 值投资收益的。 我觉得无论顺流交易，后期抵消应该在合并报表重分类下，即：借：投资收益 6 贷：营业收入 30 营业成本-24.这样感觉比较好理解，能够很明显看出还有多少未实现损益没有转回。而且未实现利润对外销售了，应该与正常的资产处置是一样的

回答人：chenyiwei
我理解，在合并报表层面作借记营业收入 30 ，贷记营业成本 24 和投资收益 6 的调整分录，恰恰体现了“Gains and losses resulting from‘upstream’ and ‘downstream’ transactions between an entity (including its consolidated subsidiaries) and its associate or joint venture are recognised in the entity’s financial statements only to the extent of unrelated investors’ interests in the associate or joint venture”这一原则。因为经过这样调整后，合并利润表中的营业收入、营业成本都只有 70 ％，即资产处置损益体现为全额的 70 ％（对应于其他投资者所持股权比例的部分），内部交易未实现损益的实现通过“投资收益”（即“在被投资单位净损益中所占份额”）项目反映。因为在“单行合并”的理论下，联营企业的净资产、净损益的 30 ％被纳入合并范围，所以内部交易发生时需要抵销与被纳入合并报表的这 30 ％部分对应的收入、成本和未实现损益。后续内部交易损益实现时，是通过对联营企业账面上虚增的营业成本的调减（如果没有内部销售利润，联营企业账上销售这部分存货的成本应当是在销售方账面的原成本，但现在变成了内部交易价格，所以在合并报表层面权益法核算时要把这部分虚增的营业成本调减，也就是增加投资收益）。所以，没有必要在合并报表中做你所说的“借：投资收益 6 贷：营业收入 30 营业成本-24”的重分类分录。顺流交易未实现利润的实现是通过联营企业，因为联营企业纳入合并的方式是特殊的“单行合并”而不是子公司的“全表合并”，所以最终合并报表层面即使内部交易损益全部实现，也不会体现出 100 ％的营业收入和营业成本。

提问人：liubin988513 时间：2013-10-05 22:28:19
谢谢陈老师回复。
查阅了一下资料，我理解合并层面进一步重分类还是比较合理：International GAAP,其中“Associates”3.6.1 Elimination of 'upstream'and 'downstream' transactions : Examples 12.13 and 12.14 below illustrate our suggested approach to this requirement of IAS 28. Both examples deal with the reporting entity H and its 40% associate A. The journal entries are based on the premise that H's financial statements are initially prepared as a simple aggregation of H and the relevant share of its associates. The entries below would then be applied to the numbers at that stage of the process. Example 12.13: Elimination of profit on sale by investor to associate On 1 December 2011 H sells inventory costing ￡750,000 to A for ￡1 million. On 10 January 2012, A sells the inventory to a third party for ￡1.2 million. What adjustments are made in the group financial statements of H at 31 December 2011 and 31 December 2012? In the year ended 31 December 2011, H has recorded revenue of ￡1 million and cost of sales of ￡750,000. However since, at the balance sheet date, the inventory is still held by A, only 60% of this transaction is regarded by IAS 28 as having taken place (in effect with the other shareholders of A). This is reflected by the consolidation entry:
Revenue 400,000 Cost of sales 300,000 Investment in A 100,000 This effectively defers recognition of 40% of the sale and offsets the deferred profit against the carrying amount of H's investment in A. During 2012, when the inventory is sold on by A, this deferred profit can be released to group profit or loss, reflected by the following accounting entry.
Opening reserves 100,000 Cost of sales 300,000 Revenue 400,000 Opening reserves are adjusted because the financial statement working papers (if prepared as assumed above) will already include this profit in opening reserves, since it forms part of H's opening reserves. An alternative approach would be to eliminate the profit on 40% of the sale against the cost of sales, as follows: Cost of sales 100,000 Investment in A 100,000 An argument in favour of this approach is that the revenue figures should not be adjusted because the sales to associates need to be disclosed as related party transactions. However, this is more than outweighed by the drawback of the approach, namely that it causes volatility in H's reported gross margin as revenue and the related net margin are not necessarily recognised in the same accounting period.而且根据 ASC323-10-35-7 Intra-entity profits and losses shall be eliminated until realized by the investor or investee as if the investee were consolidated. Specifically, intra-entity profits or losses on assets still remaining with an investor or investee shall be eliminated, giving effect to any income taxes on the intra-entity transactions, except for both of the following: a. A transaction with an investee (including a joint venture investee) that is accounted for as a deconsolidation of a subsidiary or a derecognition of a group of assets in accordance with paragraphs 810-10-40-3A through 40-5 b. A transaction with an investee (including a joint venture investee) that is accounted for as a change in ownership transaction in accordance with paragraphs 810-10-45-21A through 45-24. 323-10-35-8 Because the equity method is a one-line consolidation, the details reported in the investor's financial statements under the equity method will not be the same as would be reported in consolidated financial statements under Subtopic 810-10. All intra-entity transactions are eliminated inconsolidation under that Subtopic, but under the equity method, intra-entity profits or losses are normally eliminated only on assets still remaining on the books of an investor or an investee.
是不是可以这样理解呢，在未实现利润实现后，合并报表效果应该是不存在“长期股权投资”“投资收益”的抵消余额的，因为已经不存在内部未实现利润了，自然不存在单行合并下的“长期股权投资”“投资收益”替代合营单位的净资产，替代合营单位的利润表项目。
所以上面EY的资料第一年分录为：借：营业收入 贷：营业成本 贷：长期股权投资 第二年最终分录为： 借：年初未分配利润 营业成本 贷：营业收入
而且感觉不这样处理特别奇怪，我先出售固定资产给100%资产给合营公司，然后合营公司出售给其他合营方，我确认70%处置损益+30%投资收益。我直接出售给其他合营方，体现100%处置损益。 站在合并实体来看，合营公司的其他合营方为我公司合并报表的外部实体。这两个经济实质应该是一样的，但体现的损益列报却是不一样的。

回答人：chenyiwei
感谢提醒！

提问人：liubin988513 时间：2013-10-06 00:04:08
但是单体层面由于受制于权益法理论的限制，没这种分录，只能用投资收益替代收入成本，没太理解。
引用下陈老师帖子:对权益法的本质有两种理解，一种理解是长期股权投资的后续计量；另一种理解是所谓“单行合并”即把在合营、联营企业的净资产和净利润中所享有的份额，以“长期股权投资”和“投资收益”的形式纳入投资方的合并报表中，作为投资方所控制的集团的资产、损益的一部分。经过多年的讨论，目前在国际准则下已经基本达成共识，即权益法只能理解为“单行合并”而不是对长期股权投资的后续计量方法，因为权益法的计量结果既不代表长期股权投资的初始成本，也不代表该项股权投资的现时公允价值，不符合国际准则《编报财务报表的框架》和中国《企业会计准则——基本准则》对计量属性选择的规定。这也就是为什么国际准则禁止在投资方个别报表层面采用权益法，而只能采用成本法核算或者作为可供出售金融资产核算的原因。即使在合并报表层面，在国际准则下的合并报表上，权益法的核算结果也是称为“在合营、联营企业权益中所占份额”和“在合营、联营企业损益中所占份额”，而不能使用“长期股权投资”或“投资收益”的项目名称。
既然明确了权益法的本质是“单行合并”，则就可以从普通的合并报表内部交易抵销原理出发，分析为什么要这样做。众所周知，母子公司之间内部交易的常规合并报表抵销分录是： 借：营业收入 贷：营业成本 贷：存货
但本案例为投资方向联营企业顺销，因为联营企业不纳入合并范围，所以存货已经不在合并报表中体现，只是把在联营企业净资产中的份额（以“长期股权投资”代表）纳入合并报表，所以抵销分录应当变成： 借：营业收入 贷：营业成本 贷：在联营企业净资产中所占份额（即中国准则下的“长期股权投资”）
但是，由于中国准则要求在个别报表层面即采用权益法核算，并且在权益法核算中已经就该项内部交易未实现损益中按持股比例计算归属于该投资方的部分分别冲减了长期股权投资和投资收益，也就是必须在投资方个别报表层面已经借记“投资收益”，贷记“长期股权投资”的基础上达到上述效果。也就是上述抵销分录中的贷记“长期股权投资”，在投资方个别报表层面上已经做了，无需在合并抵销分录中再来补做；但是个别报表层面的借记“投资收益”，如上所述，在合并层面是不需要做的，因为不影响投资方在联营企业的当期净损益中所占份额（因为相应的内部交易存货尚未售出，还没有转入被投资方自身的利润表中），所以倒是需要通过抵销分录将这笔冲减掉的投资收益补回来，所以在中国准则下，抵销分录就成了： 借：营业收入 贷：营业成本 贷：投资收益 该笔分录和投资方个别报表层面的借记“投资收益”，贷记“长期股权投资”的分录相叠加以后，就可以达到如我上面所说的借记“营业收入”，贷记“营业成本”和“在联营企业净资产中所占份额”的效果。

回答人：chenyiwei
对权益法的本质属于“单行合并”的理解只能体现在投资方的合并报表中，个别报表中不能引用“单行合并”的理念，否则就与该表本身是个别报表这一事实冲突了。